【裁判字號】    98,易,238
【裁判日期】    980331
【裁判案由】    侵占
【裁判全文】
臺灣彰化地方法院刑事判決               98年度易字第238號
公  訴  人  臺灣彰化地方法院檢察署檢察官
被      告  甲○○
上列被告侵占案件，經檢察官聲請以簡易判決處刑（97年度偵字
第9614號），本院北斗簡易庭移送改依通常程序審理，本院判決
如下：
    主  文
甲○○無罪。
    理  由
一、公訴意旨略以：被告甲○○明知在彰化縣溪州鄉濁水溪河床
    第9 號觀測站南方50公尺處之漂流木6 支（總體積約3.2 立
    方公尺），尚未經主管機關公告民眾可以自由撿拾，甲○○
    竟基於為自己不法所有之犯意，於民國97年8 月間某日，將
    上揭漂流木拖至岸邊據為己有。嗣於97年10月10日以拼裝車
    將上開漂流木載運離去時，方為巡邏員警所查獲，因認被告
    涉有刑法第337 條之侵占漂流物罪云云。
二、按犯罪事實應依證據認定之，無證據不得認定犯罪事實；不
    能證明被告犯罪者，應諭知無罪之判決，刑事訴訟法第154
    條第2 項、第301 條第1 項分別定有明文。又刑事訴訟法上
    所謂認定犯罪事實之證據，係指足以認定被告確有犯罪行為
    之積極證據而言，如未能發現有相當證據或證據不足以證明
    ，自不能以推測或擬制之方法以為裁判基礎，而認定不利於
    被告之事實，需依積極證據，苟積極證據不足為不利被告之
    認定時，即應為有利於被告之認定，更不必有何有利之證據
    ；所謂「積極證據足以為不利被告事實之認定」，係指據為
    訴訟上證明之全盤證據資料，在客觀上已達於通常一般之人
    均不致於有所懷疑、而得確信被告確曾犯罪之程度；若未達
    到此一程度，而有合理之懷疑存在時，即無從為有罪之確信
    。而訴訟上所得之全盤證據資料，固不以直接證據為限，間
    接證據亦應包含在內，惟採用間接證據時，必其所成立之證
    據，在直接關係上，雖僅足以證明他項事實，而由此他項事
    實，本於事理之作用足以證明待證事實者，方為合法，若憑
    空之推想，並非得採為證據資料之間接證據，最高法院29年
    上字第3105號、40年臺上字第89號、30年上字第816 號及32
    年上字第67號、76年臺上字第4986號判例均分別明揭斯旨，
    足資參酌。尚且，刑事訴訟法第161 條已於91年2 月8 日修
    正公布，其第1 項規定：檢察官就被告犯罪事實，應負舉證
    責任，並指出證明之方法。因此，檢察官對於起訴之犯罪事
    實，應負提出證據及說服之實質舉證責任。倘其所提出之證
    據，不足為被告有罪之積極證明，或其指出證明之方法，無
    從說服法院以形成被告有罪之心證，基於無罪推定之原則，
    自應為被告無罪判決之諭知，最高法院92年臺上字第128 號
    判例明揭此旨。申言之，刑事訴訟制度受「倘有懷疑，則從
    被告之利益為解釋」、「被告應被推定為無罪」原則所支配
    ，故得為訴訟上證明者，無論為直接或間接證據，須客觀上
    於吾人一般社會生活經驗均不致有所懷疑，而達於確信之程
    度者，且除認定被告犯罪之外，無從本於同一事證為其他有
    利於被告之合理推斷，始可以之為不利之認定，倘其證明尚
    未達於確信之程度，而有合理可疑存在時，即難據為被告有
    罪之認定。
三、本件公訴人認被告涉犯刑法第337 條之侵占漂流物罪嫌，無
    非係以前揭犯罪事實業據(一)被告坦承不諱；(二)證人劉定周之
    證述；(三)贓物認領保管單、扣押筆錄、扣押物品目錄表、照
    片4 張，為其論據。訊據被告固坦承確實有於聲請簡易判決
    處刑書所載時、地，撿拾系爭漂流木，並於為警查獲當日將
    其吊離河川地等情，然堅決否認有何侵占漂流木之犯行，於
    審判期日中辯稱：伊是於97年8 月20日就撿到的，應該有符
    合卡玫基及鳳凰颱風後，公告得自由撿拾的時間，並不成立
    犯罪等語。
四、經查：
  (一)按被告以外之人於審判外之言詞或書面陳述，除法律有規定
    者外，不得作為證據，刑事訴訟法第159 條第1 項定有明文
    。證人劉定周於警詢中所為之陳述，依首揭法條規定，原則
    上亦無證據能力。然被告以外之人於審判外之陳述，雖不符
    刑事訴訟法第159 條之1 至之4 之規定，而經當事人於審判
    程序同意作為證據，法院審酌該言詞陳述或書面陳述作成時
    之情況，認為適當者，亦得為證據，此刑事訴訟法第159 條
    之5 亦定有明文。本件被告於本院訊問時對證據能力亦不爭
    執，且至言詞辯論終結前，就前開證人上開言詞與書面陳述
    之證據能力亦未聲明異議。再前開證人之陳述，亦未經被告
    主張有何非出於自由意志之情形，是本件認為容許其陳述之
    證據能力，亦無不當，應依刑事訴訟法第159 條之5 之規定
    ，認前開證人上開之證述具有證據能力。
  (二)按天然災害發生後，國有林竹木漂流至國有林區域外時，當
    地政府需於1 個月內清理註記完畢，未能於1 個月內清理註
    記完畢者，當地居民得自由撿拾清理；又公告自由撿拾清理
    時，以撿拾枝梢材、殘材及不具標售價值之木材為原則，並
    應於公告中述明：撿拾清理時，若發現漂流木上有國有、公
    有、私有註記、烙印或屬針葉樹一級木、闊葉樹一級木（例
    如紅檜、扁柏、肖楠、櫸木、牛樟等）足以認定為國有漏未
    註記之大徑木者，不得撿拾，誤撿拾者應自動歸還；國有林
    區域外，由各直轄市、縣（市）政府公告指定範圍、當地居
    民身分、期間及其他應注意事項，開放當地居民自由撿拾清
    理。公告撿拾清理期間以1 個月為限，必要時得延長1 個月
    或再次公告，森林法第15條第5 項、辦理天然災害漂流木應
    注意事項第3 條第7 項第1 、2 款分別定有明文。由此可知
    ，天然災害發生後1 個月內，漂流木所在之當地政府得公告
    一定之範圍、期間及相關應注意之事項等，開放使當地居民
    自由撿拾之方式，以辦理森林法所定之清理註記義務；是以
    ，倘於當地政府依法公告開放自由撿拾之期間，其符合資格
    之居民逕予撿拾漂流木，並無違法問題，固無疑義，然若當
    地政府並未於1 個月內公告開放自由撿拾者，依上開森林法
    之規定，其逾天然災害後1 個月當地居民仍得自由撿拾清理
    ，而無待於政府之公告，自不待言；換言之，行為人撿拾漂
    流木因而觸犯侵占漂流物罪者，自應限於森林法第15條第5
    項所定之天然災害發生後1 個月內，且尚未經當地政府公告
    開放自由撿拾前始該當之，合先敘明。綜上所述，本件首應
    究明者厥為被告撿拾系爭漂流木是否於彰化縣政府公告開放
    自由撿拾之期間？以及倘若並非在公告期間內，則是否在天
    然災害發生後之1 個月內？
  (三)查97年度彰化縣政府因天然災害後國有林竹木漂流至國有林
    區域外，漂流木開放自由撿拾之公告，分別有卡玫基及鳳凰
    颱風經97年8 月11日府農育字第0970165270號公告、辛樂克
    及薔密颱風經97年10月22日府農育字第0970218139號公告，
    二者開放撿拾之對象，均為限設籍於彰化縣（全縣各鄉鎮市
    ）之當地居民；撿拾之區域均為：1.國有林區域外本縣轄區
    內主、次要河川流域。2.烏溪、貓羅溪流域自芬園鄉至大肚
    溪口流域以縣界為界；濁水溪流域由二水鄉至大城鄉出海口
    以縣界為界。3.海灘（岸）自伸港鄉至大城鄉止。撿拾清理
    及搬運期間前者自97年8 月13日至9 月11日（每日上午8 時
    至下午6 時），後者自97年10月28日至11月26日（每日上午
    8 時至下午6 時）等情，有彰化縣政府98年2 月5 日府農育
    字第0980026327號函及檢附上開公告附卷可稽（見本院卷第
    27、28、35至37、38、39頁）。質之被告於本院調查及審理
    時均供陳：伊係於97年8 月20日左右，鳳凰颱風過後，在起
    訴書所載地點發現系爭漂流木的，發現時它是卡在水流區與
    行水區間，行水區上面已經有人在耕作了，平常是沒有水的
    ；當時，有將漂流木往上搬，搬離開水流區而置放在行水區
    上，並在漂流木上面用大石頭壓住做記號，表示那是伊撿到
    的漂流木，這種方式是以前人就留下來的，用這種方式表明
    已經是有人撿到的了，那附近的人都知道，也會這麼做；97
    年10月10日為警查獲當時，是將漂流木搬離開河川地，期間
    並沒有被辛樂克或薔密颱風吹走也沒有被大水沖走等語。（
    見本院卷第48頁、第54頁反面）；核與被告分別於為警查獲
    之始即97年10月10日在彰化縣警察局北斗分局成功派出所所
    述：伊是於97年8 月中旬在彰化縣溪州鄉濁水溪河床撿取漂
    流木的，我撿取後到今天才去載運出來等語（見警卷第3 頁
    ）；及97年11月7 日於檢察官偵查中所述：伊是在濁水溪的
    田地撿到的，撿到差不多1 個多月才被查獲，10月10日當天
    才用小吊車吊到我的小貨車上等語（見97年度偵字第9614號
    第5 頁）大致相符；顯見，被告主觀上對於系爭漂流木係於
    97年8 月20日左右為其所拾獲，而於為警查獲當日始將漂流
    木吊離河川地乙節，始終前後供述一致，而被告上開所述，
    均在本院依法提示前揭彰化縣政府函文及相關公告資料之前
    ，復於為警查獲之第一時間即表明對於政府有無在颱風過後
    公告撿拾、打撈漂流木一事毫無所悉等語（見警卷第4 頁）
    ；足認被告對於彰化縣政府上開所為公告開放撿拾、清理漂
    流木之期間並不知情，非屬故為匿飾之語，其稱於97年8 月
    20日左右業已撿拾系爭漂流木等語，難認有何悖於事實之處
    ，自堪信為真實。從而，以被告主觀上之認知，其所撿拾系
    爭漂流木之時間，乃於彰化縣政府在卡玫基及鳳凰颱風後1
    個月內，所公告彰化縣境居民自97年8 月13日起，得自由撿
    拾漂流木之後，核無違反首揭森林法之規定，並無侵占漂流
    物之問題，至為灼然。
  (四)至公訴人認被告侵占犯行之時點，應以97年10月10日以拼裝
    車將系爭漂流木載離河川地即為警察查獲之日為完成時，斯
    時乃辛樂克及薔密颱風發生後1 個月內，且在彰化縣政府公
    告得自由撿拾之前，故仍成立侵占漂流物罪等語；然查，被
    告早於98年1 月20日本院準備程序中，對於聲請簡易判決處
    刑書之犯罪事實，即表明認罪，其就確有撿拾漂流木之事實
    ，係供稱：「我確實於97年8 月間，發現上開漂流木，我有
    用石頭先將漂流木壓住，我有搬動它，我用石頭壓住是因為
    我們那邊的人都用這種方式做記號，以表示是我撿到的。」
    等語（見本院卷第17頁），斯時既無隱瞞真相之動機與目的
    ，其後並迭於本院調查及審理時，就此部分之陳述均屬一致
    ，已如前述，自堪採信；是被告客觀上確有將系爭漂流木自
    水流區搬至河床較高處之行水區，並以當地人士均相約俗成
    之方式，將大石頭壓在其上，用以表明系爭漂流木已屬有人
    撿拾之物，是已將系爭漂流木置於其實力支配之下，應無疑
    義；其主觀上復認乃其撿拾而得，則被告將系爭漂流木據為
    己有之時點，實應以此為據；此與上開漂流木倘遭人搬走或
    另行放置大石頭，被告是否會報警並無關聯，蓋因漂流木或
    價值輕微或僅供燒材之用，撿拾之人又無支出取得漂流木之
    對價，一般人或恐報警處理麻煩，又憂心毫無證據可供證明
    為其所有，其抱持倘為人所竊亦無所謂之態度，本屬常見，
    自無礙於行為人主觀上認定係自己所撿拾之物，與客觀上已
    置於自己實力支配之下之判斷，自不得遽以是否會報警處理
    率而推論行為人有無據為己有之意思，此亦為聲請簡易判決
    處刑書認被告係於97年8 月間已將系爭漂流木據為己有，而
    非認定97年10月10日為警查獲之時乃侵占罪成立之故，公訴
    人上開所認，似有誤解。
五、綜上所述，被告所撿拾之漂流木既已漂流至國有林區域外，
    而屬主管機關公告得自由撿拾之林竹木，依森林法之規範，
    其逾天然災害後1 個月，或於主管機關公告得自由撿拾之期
    間，性質上已非屬國有之漂流物，被告予以撿拾自無侵占國
    有漂流物之問題，檢察官對於起訴之犯罪事實，所提出之證
    據尚無法排除合理之懷疑，即使人產生確信之程度，不足為
    被告有罪之積極證明；此外，復查無其他積極證據足認被告
    有何侵占之犯行，不能證明被告犯罪，揆諸首揭法律條文及
    判例說明，自應諭知被告無罪之判決，以免冤抑。
據上論斷，應依刑事訴訟法第452 條、第301 條第1 項，判決如
主文。
本案經檢察官林子翔到庭執行職務。
中    華    民    國    98    年    3     月    31    日
                  刑事第三庭          法  官  戰諭威
以上正本證明與原本無異。
如不服本判決應於收受判決後10日內向本院提出上訴書狀，並
應敘述具體理由。其未敘述上訴理由者，應於上訴期間屆滿後
20日內向本院補提理由書(均須按他造當事人之人數附繕本)
「切勿逕送上級法院」。
告訴人或被害人對於判決如有不服具備理由請求檢察官上訴者，
其上訴期間之計算係以檢察官收受判決正本之日期為準。
中    華    民    國    98    年    3     月    31    日
                                      書記官  陳佳宏


司法院資訊處製作；財團法人民間司法改革基金會備份。
